【裁判字號】    96,訴易,44
【裁判日期】    970506
【裁判案由】    侵權行為損害賠償
【裁判全文】
臺灣高等法院民事判決                  96年度訴易字第44號
原      告  甲○○
被      告  乙○○
上列當事人間因原告提起刑事附帶民事訴訟，請求侵權行為損害
賠償事件，經本院刑事庭移送前來，本院於97年1月29日言詞辯
論終結，判決如下：
    主  文
被告應給付原告新臺幣柒萬壹仟玖佰捌拾貳元。
原告其餘之訴駁回。
訴訟費用由被告負擔百分之十四，餘由原告負擔。
    事實及理由
壹、程序方面：
    按訴狀送達後，原告固不得將原訴變更或追加他訴。但如擴
    張或減縮應受判決事項之聲明者，不在此限，民事訴訟法第
    255條第1項第3款定有明文。本件原告於起訴時原請求被告
    應給付原告新台幣（下同）55萬7,085元（見本院附民卷第2
    頁訴之聲明）。嗣減縮聲明為：被告應給付原告53萬3,085
    元（見本院訴易卷第46頁之筆錄），依民事訴訟法第255條
    第1項第3款之規定，原告上開減縮之請求，程序自屬合法，
    應予准許。合先敘明。
貳、實體方面：
一、本件原告主張：
    (一)被告於民國94年11月5日上午9時55分，駕駛車牌號碼為
      CZ0170號之自用小客貨車（下稱系爭汽車），行經臺二線
      102公里又500公尺台塑加油站福隆站前準備右轉進入加油
      站加油時，本應注意車前狀況，隨時採取必要之安全措施
      ，依當時情形，並無不能注意之情事，竟疏未注意而貿然
      右轉，適伊於其右側騎駛車牌號碼528-AAE號重型機車（
      下稱系爭機車），自106縣道欲右轉進入臺二線往福隆方
      向行駛，因相互閃避不及，致使系爭汽車右側車身撞及系
      爭機車左前側，機車先向右偏行，後車尾再碰撞汽車右側
      車門後倒地，汽車後保險桿並勾住伊左腳而往前拖行，造
      成伊左足第一趾背挫傷、多處肌肉拉傷之傷害。且伊所騎
      駛之系爭機車及全身裝備亦因此遭損毀。本件依鑑定報告
      ，即使伊過失責任較大，被告仍需負損害賠償責任。
    (二)原告因修復毀損之車輛，支出修理費24萬5,585元、全身
      裝備損壞8萬7,000元、支出醫療費部分，伊僅請求500元
      ；又伊因此不法侵害，身心均痛苦異常，並請求賠償慰撫
      藉金20萬元，合計53萬3,085元（計算式為：24萬5,585元
      ＋8萬7,000元＋500元＋20萬元＝53萬3,085元）等情，爰
      依侵權行為之法則，求為命被告給付53萬3,085元之判決
      （見本院訴易字卷第46頁之筆錄）。
二、被告則以：
    (一)系爭事故，被告係靜止狀態被撞，原告係肇事主因，被告
      僅係應注意而未注意，為肇事次因。又當時車禍發生後，
      警察所拍攝之照片均係被告系爭汽車受損之情形，而原告
      於福隆派出所時，並未提出系爭機車毀損之情形。又此事
      故應由保險公司處理，然保險公司以電話聯絡原告，原告
      不接聽。
    (二)對原告請求醫療費500元部分不爭執，然原告請求修車費
      及裝備損壞，原告需提出收據證明。且車禍當時，原告從
      未談及裝備受損，被告亦未見到原告裝備有受損之情形。
      又原告雖就系爭機車之損害提出收據證明，惟該收據並不
      能證明係本件車禍所造成之損害。又伊非不賠償原告之損
      害，因伊所駕駛乃係工務車，故無法自行決定應賠償原告
      多少金額等語，資為抗辯。並答辯聲明：原告之訴駁回。
三、兩造不爭執事項：
    被告所駕駛之汽車與原告駕駛之機車，發生系爭事故，被告
    因而被判處有期徒刑二月確定。又原告因此支出醫療費500
    元等事實，為兩造所不爭執（見本院訴易字卷第35頁之筆錄
    ），且有醫療費用證明單、本院96年度交上易字第166號刑
    事判決可證（見本院附民卷第8頁、第11頁至第14頁）。而
    被告因此所涉及刑責部分，亦經刑事法院依業務過失傷害罪
    名，判處有期徒刑貳月，如易科罰金，以佰元折算壹日確
    定之事實，亦有臺灣基隆地方法院（下稱基隆地院）95年度
    交易字第109號及本院96年度交上易字第166號刑事判決足據
    （見本院95年度交易字第109號卷第5頁至第8頁及本院附民
    卷第11頁至第14頁之刑事判決），且經本院調閱該刑事卷宗
    核閱屬實，自堪信為真實。
四、本件經依民事訴訟法第463條準用同法第270條之1第1項第3
    款規定，整理並協議簡化爭點後，兩造同意就本院96年12月
    10日準備程序中，兩造協議簡化之爭點為辯論範圍。本件兩
    造之爭執點為：(一)原告得依侵權行為法則請求被告給付醫療
    費、機車修理費、裝備損壞費用、精神慰撫金各為若干？(二)
    原告是否與有過失？（見本院訴易字卷第35頁之筆錄）茲分
    述如下：
    (一)按刑事訴訟判決所認定之事實，固非當然有拘束民事訴訟
      判決之效力，但民事法院調查刑事訴訟原有之證據，而斟
      酌其結果以判斷事實之真偽，並於判決內記明其得心證之
      理由，即非法所不許（最高法院69年台上字第2674號及49
      年台上字第929號判例意旨參照）。本件兩造既已聲明引
      用本件刑事訴訟之卷證資料（見本院訴易字卷第47頁之筆
      錄），本院自得調查刑事訴訟中原有之證據，斟酌其結果
      以判斷其事實。
    (二)經查，本件事故之發生，係被告於94年11月5日上午9時許
      ，駕駛系爭汽車，沿臺二線往福隆方向行駛，於同日上午
      9時55分許，行經臺二線102公里又500公尺台塑加油站福
      隆站前準備右轉進入加油站加油時，本應注意車前狀況，
      隨時採取必要之安全措施，依當時情形，並無不能注意之
      情事，竟疏未注意而貿然右轉，適其右側有原告騎駛之系
      爭機車，自102縣道欲右轉進入臺二線往福隆方向行駛，
      亦疏未注意支線道右轉車應讓幹線道右轉車先行，因相互
      閃避不及，致使系爭汽車右側車身撞及機車左前側，機車
      先向右偏行，後車尾再碰撞汽車右側車門後倒地，汽車後
      保險桿並勾住原告左腳而往前拖行，原告因此受有左足第
      一趾背挫傷、多處肌肉拉傷之傷害，而被告之刑責部分已
      確定之事實，為兩造所不爭執。且有診斷證明書，道路交
      通事故現場圖、A3類道路交通事故調查報告表、道路交通
      事故現場照片等附偵查卷可稽（見基隆地檢他字卷第4頁
      、交查字卷第6頁、第7頁、第14頁至第19頁）。又刑事法
      院係依業務過失傷害罪名，判處被告有期徒刑貳月，如易
      科罰金，以佰元折算壹日確定，有基隆地院95年度交易
      字第109號及本院96年度交上易字第166號刑事判決可考（
      見本院95年度交易字第109號卷第5頁至第8頁及本院附民
      卷第11頁至第14頁之刑事判決），足證被告確有因業務過
      失傷害之侵權行為。被告雖辯稱伊係靜止狀態被對方機車
      所撞擊云云。惟未舉證以實其說，自不足採。準此，原告
      本於侵權行為之法律關係，請求被告賠償損害，自屬有據
      。
    (三)按因故意或過失，不法侵害他人之權利者，負損害賠償責
      任。又汽車、機車或其他非依軌道行駛之動力車輛，在使
      用中加損害於他人者，駕駛人應賠償因此所生之損害。又
      不法侵害他人之身體，被害人雖非財產上之損害，亦得請
      求賠償相當之金額，民法第184條第1項前段、第191條之2
      前段、第195條第1項分別定有明文。經查：
      1.關於原告請求支出醫療費500元部分：
        依原告所提出之醫療費用證明單（見本院附民卷第8頁
        之證明單），合計為500元，此部分被告亦不爭執（見
        本院訴易字卷第22頁之筆錄）。是原告此部分之主張，
        自屬可採。
      2.關於機車修理費24萬5,585元部分：
        原告主張系爭機車因本件車禍致受損害而支出修理費用
        24萬5,585元等語，依原告所提出之修復紀錄表顯示，
        94年12月7日之紀錄表記載，維修金額加稅金後為24萬
        3,285元，另95年4月7日之紀錄表記載電瓶及工資2,300
        元，合計為24萬5,585元（24萬3,285元＋2,300元＝24
        萬5,585元）有修護記錄表可考（見本院附民卷第4、5
        頁之修護紀錄表），而被告辯稱上開收據不能證明是其
        本件車禍所致之損害云云。惟查：
        系爭機車受損情形經基隆地院送台灣省台北縣區車輛
          行車事故鑑定委員會鑑定之意見：「車損情形：洪立
          維（即原告）528-AAE號大型重型機車：車損情形：
          左邊汽缸、左前後方向燈（共二顆）、油冷護罩、左
          方排氣管、左前方避震器、左側行李架、前車頭燈護
          照、左側手把損壞…」等情（見本院訴易字卷第50頁
          之北縣鑑字第951803號鑑定意見書），且被告亦曾於
          偵查中就系爭機車受損之照片（見基隆地檢他字卷第
          5至11頁），陳稱無意見（見基隆地院交易字卷第60
          頁、第61頁之筆錄）。足見系爭機車確因本件車禍而
          受有損害。
        再參以興德車業修護記錄表所載之交修項目：「1.引
          擎搖臂蓋破損更換機油、2.引擎調整、3.前輪框裂開
          不圓更新4.整車組裝好請教正、5.電腦歸零教正」等
          情（見本院附民字卷第4頁之紀錄表）。又證人即興
          德車業股有限公司之技師王如明亦證稱：「（提示本
          院附民卷第4、5頁即上開修護記錄表，並問：系爭機
          車，證人王如明是否負責修繕？這些是否均屬必要？
          ）答：上開收據都是我們車行修繕的項目，當時機車
          拉回來，車子毀損如本院（訴易字）卷37頁（之照片
          所示），車頭受損比較厲害，引擎、油箱、車架都受
          損，收據上所載項目都實在。」、「（問：為何會有
          兩張修護紀錄表？（提示附民卷第4、5頁）答：因為
          車子94年12月7日進修，都沒有開走，95年4月7日要
          開走才發現沒有電，沒有辦法開走，所以必須再換電
          瓶、」等語（見本院訴易字卷第63頁之筆錄）。足見
          本院附民卷第4頁修護紀錄表所示之修護項目應未逾
          上開鑑定報告所載之車損範圍，均與系爭事故有關。
        又依原告所提出之修復紀錄表顯示，94年12月7日之
          紀錄表記載，維修金額為23萬1,700元，加稅金1萬
          1,585元後，為24萬3,285元；另95年4月7日之紀錄表
          記載電瓶及工資2,300元（見本院附民卷第4、5頁之
          修護紀錄表）。惟原告所提出機車修理費之統一發票
          之金額為23萬4,000元，其備註欄記載：「補94.12.7
          及95.4.7」（見本院訴易字卷第71頁之統一發票）。
          則機車修理費應為23萬4,000元。是原告主張機車修
          理費為23萬4,000元部分，自屬可採。其餘部分之請
          求，自屬無據。
        再查，系爭機車出廠日期為92年6月，現為原告所有
          ，為原告於94年8月2日所購入之二手車，此有行車執
          照、系爭機車買賣合約書影本可考（見基隆地院檢察
          署交查字卷第20頁、本院訴易字卷第66頁之買賣合約
          書），而本件係於同年11月5日肇事（見本院訴易字
          卷第3頁之判決），則系爭機車自出廠迄肇事已二年
          ，零件自有折舊，是零件更新部分仍應扣除應予折舊
          。依行政院公佈之固定資產耐用年限數表，系爭機車
          之耐用年數應為3年，至94年11月5日事故發生時，已
          使用2年5月。爰參酌依行政院公佈之固定資產耐用年
          限數表及固定資產折舊率表，以定率遞減法計算之，
          系爭機車之耐用年數為3年（見本院訴易字卷第78、
          79頁之耐用年數表及折舊率表），則每年折舊千分之
          536；及依營利事業所得稅結算申報查核準則第95條
          第8項規定，提列折舊以年為計算單位，其使用期間
          未滿1年者，按實際使用月數相當於全年之比例計算
          之，不滿1月者，以月計。而本件機車之修理費為23
          萬4,000元，然其中工資為1萬元（見本院附民卷第4
          頁之修護紀錄表）。而僅零件部分22萬4,000元部分
          須計算折舊，工資1萬元部分，不須計算折舊。則本
          件零件費用折舊後之金額應為3萬7,456元｛其計算式
          為：第1年：22萬4,000元－（22萬4,000元×0.536）
          ＝10萬3,936元。第2年：10萬3,936元－（10萬3,936
          元×0.536）4萬8,226元。後5個月：4萬8,226元－（
          4萬8,226元×0.536×5/12）＝3萬7,456元，元以下4
          捨5入｝。加上工資部分1萬元後，合計金額應為4萬
          7,456元（其計算式為：3萬7,456元＋1萬元＝4萬
          7,456元）。是系爭機車更新零件部分應予計算折舊
          ，依耐用年數3年計算後，再加上工資部分，原告得
          請求修理費部分應僅為4萬7,456元。
      3.關於全身裝備損壞8萬7,000元部分：
        依原告所提出之皮衣皮褲、手套、皮靴共8萬9,000元
          ，安全帽為2萬2,000元，合計11萬1,000元（計算式
          為：8萬9,000元＋2萬2,000元＝11萬1,000元）、有
          估價單可考（見本院附民卷第6、7頁）。嗣於言詞辯
          論時原告陳稱：「我原來請求裝配損壞金額11萬
          1,000元，後來我找原來廠商開收據，皮衣部分應減
          掉2萬4,000元，所以裝配部分請求金額為8萬7,000元
          。」等語（見本院訴易字卷第46頁之筆錄）。
        被告就此部分雖辯稱當初車禍時未看到原告鞋子等裝
          備壞掉云云。惟查，本件車禍當時既已導致原告「1.
          左足第一趾背挫傷。2.多處肌肉拉傷。」（見基隆地
          檢他字卷第4頁之診斷證明書），並造成系爭機車之
          損害（見基隆地檢他字卷第5至11頁之照片），依一
          般經驗法則，駕駛系爭機車之原告其身上所著之裝備
          受損，自屬當然。再參以原告所提出之本件車禍當時
          裝備毀損之照片（見本院訴易字卷第37頁之照片），
          堪認原告之裝備確因本件車禍而受有損害。是被告上
          開所辯，自不足取。惟原告仍應就裝備損害之金額負
          舉證之責，然原告僅提出義大利進口AGV-TATTO鈦合
          金頂級全罩式安全帽2萬2,000元、Oxtar防摔車靴1萬
          元之收據（見本院訴易字卷第67頁、第68頁），且上
          開裝備分別係於94年10月31日、94年7月5日所購入，
          核與本件車禍之發生係屬同一年度，則就該裝備之損
          壞自無庸計算折舊，是就該部分之請求應予准許。另
          就其餘連身皮衣4萬8,000元、Dainese皮手套7,000元
          之部分，僅分別提出納品書、訂購單（見本院訴易字
          卷第69頁、第70頁），而未出具收據，尚不足以證明
          該部分之損害金額，則就該部分，尚難據為有利於原
          告之認定。是原告就裝備損害費用僅得請求義大利進
          口AGV-TATTO鈦合金頂級全罩式安全帽2萬2,000元、
          Oxtar防摔車靴1萬元，共計3萬2,000元（其計算式為
          ：2萬2,000元＋1萬元＝3萬2,000元）。
      4.關於精神慰撫金部分：
        查原告係66年2月2日出生，被告係46年2月15日出生（
        見基隆地院交易字卷第9頁之個人基本資料、第17頁之
        筆錄）。原告為台北醫學院醫學系畢業，目前在台大醫
        院上班，月入約6萬餘元，存款約123萬元，有在職證明
        書、存款餘額證明書、學位證書可考（見本院訴易字卷
        第27頁至第29頁）。被告為新亞建設開發股份有限公司
        （下稱新亞公司）福隆施工處品管主任，平時以駕駛新
        亞公司所有之系爭汽車巡視工地、送驗器材為附隨業務
        ，有本院96年度交上易字第166號刑事判決事實欄之記
        載可知（見本院附民卷第11頁之刑事判決事實欄）。又
        被告因疏未注意，以致撞及右前方原告之機車，致原告
        受有左足第一趾背挫傷、多處肌肉拉傷之傷害。而原告
        亦疏未為注意支線道右轉車應讓幹縣道右轉車先行，因
        互相閃避不及，致使系爭汽車右側車身撞及機車左前側
        ，機車先向右偏行，後車尾再碰撞汽車右側車門後倒地
        ，汽車後保險桿並勾住原告左腳而往前拖行而受有傷害
        （見本院訴易字卷第3頁之刑事判決、基隆地檢他字卷
        第4頁之診斷證明書），原告精神上自受有相當之痛苦
        ，故原告請求被告給付非財產上損害之精神慰撫金，即
        屬有據。爰斟酌兩造之身分、地位、經濟狀況、及原告
        受傷情形等一切情狀後，認原告請求被告賠償非財產上
        損害之精神慰撫金10萬元，核屬適當。
      5.準此，原告之損害額為：醫療費500元。機車修理
        費為4萬7,456元。裝備損壞3萬2,000元。精神慰撫
        金10萬元。合計為17萬9,956元（計算式為：500元＋4
        萬7,456元＋3萬2,000元＋10萬元＝17萬9,956元）。
    (四)末按損害之發生或擴大，被害人與有過失者，法院得減輕
      賠償金額，或免除之，民法第217條第1項定有明文。查本
      件經送鑑定認為：「一、洪立雄（即原告）駕駛大型重型
      機車，支線道右轉車未讓幹線道右轉車先行，為肇事主因
      。二、乙○○（即被告）駕駛自用小客車，幹線道右轉車
      未注意，為肇事次因。」，有臺灣省臺北縣北區車輛行車
      事故鑑定委員會96年2月14日北縣鑑字第0955181803號函
      檢附之鑑定意見書可參（影本附於本院訴易字卷第49頁至
      第52頁）。是被告辯稱原告與有過失，自屬有據。本院綜
      合全卷為審酌，認被告及原告二人之過失比例，以原告負
      主要過失責任，為10分之6，被告負次要過失責任，為10
      分之4為合理。則原告請求被告給付7萬1,982元（計算式
      為：17萬9,956元×0.4＝7萬1,982元，元以下4捨5入）部
      分，自屬有據。
五、綜上所述，原告依侵權行為之法則，請求被告給付7萬1,982
    元，為有理由，自屬應予准許。至超過上開部分之請求，即
    屬不應准許。
六、本件事證已臻明確，兩造其餘主張與舉證，經審酌核與判決
    結果不生影響，爰不逐一論述，併此敘明。
八、據上論結，本件原告之訴為一部有理由，一部無理由，依民
    事訴訟法第79條，判決如主文。
中    華    民    國    97    年    5     月     6    日
                  民事第七庭
                      審判長法  官  鄭三源
                            法  官  邱  琦
                            法  官  王聖惠
正本係照原本作成。
不得上訴。
中    華    民    國    97    年    5     月    6     日
                            書記官  陳樂觀


司法院資訊處製作；財團法人民間司法改革基金會備份。
